【裁判字號】    98,簡上,34
【裁判日期】    980331
【裁判案由】    傷害等
【裁判全文】
臺灣基隆地方法院刑事判決              98年度簡上字第34號
公  訴  人  臺灣基隆地方法院檢察署檢察官
上  訴  人
即  被  告  甲○○
                    （另案在臺灣基隆監獄受刑中）
上列上訴人即被告因傷害等案件，不服本院基隆簡易庭中華民國
98年1月9日98年度基簡字第25號第一審刑事簡易判決（檢察官聲
請簡易判決處刑案號：97年度偵字第4823號），提起上訴，本院
管轄之第二審合議庭判決如下：
    主    文
原判決撤銷。
甲○○傷害人之身體，處拘役伍拾日，如易科罰金，以新臺幣壹
仟元折算壹日。
    犯罪事實
一、緣基隆市警察局第二分局偵查佐李玉山於民國97年11月13日
    中午12時15分許，在基隆市○○路12巷號附近執行竊盜查緝
    職務時，因見甲○○在該巷口行跡可疑，且發現甲○○曾於
    97 年10月間，遭該分局其他員警查獲施用及持有第一級毒
    品海洛因（斯時李玉山僅知甲○○為施用毒品人口，惟不知
    其姓名、年籍、地址等相關資料），認涉有竊盜之嫌疑，李
    玉山遂在基隆市○○路12巷25號前出示證件表明係警察身分
    ，並告知因查緝竊盜案件欲加以盤查，請甲○○出示證件，
    甲○○向李玉山告知姓名並表示家住該址樓上後，因李玉山
    當時並未攜帶查緝身分之設備，無法確認甲○○之身分，故
    仍要求甲○○出示證件以便查證其身分，甲○○即向李玉山
    稱其證件在樓上，要看至樓上看，李玉山因恐獨自1人無法
    掌控樓上狀況，遂請甲○○稍候，待同事前來，惟甲○○不
    允，急欲上樓，竟與依法執行職務之警員李玉山發生拉扯，
    並打開住處鐵門欲上樓返回住處，李玉山見狀即自後拉住甲
    ○○衣服欲阻止甲○○上樓，惟甲○○仍繼續往上走，並基
    於妨害公務及傷害之故意，不顧當時李玉山之右手尚在鐵門
    內，即將鐵門關上，鐵門因而夾住李玉山之右手臂，李玉山
    遂以身體及腳去頂住鐵門，然甲○○仍持續壓住鐵門欲將鐵
    門關上，惟因李玉山一直阻擋無法上樓，甲○○即向李玉山
    表示上樓談，並欲強拉李玉山上樓而繼續與李玉山拉扯，因
    李玉山不願與甲○○上樓，2人即拉扯至門外，並滾在地上
    扭打，嗣與李玉山一同前往上址附近執勤之上開分局小隊長
    劉德保趕到，甲○○發現，便使力掙扎欲逃脫，並出拳毆打
    李玉山之後腦勺（未成傷），以上述方式對於依法執行職務
    之員警施以強暴，致李玉山受有右上臂、右手肘與右腰瘀挫
    傷與抓傷之傷害及衣服破損之損害（毀損部分未據告訴），
    後旋遭劉德保與李玉山合力制伏在地，並帶回警局查辦。
二、案經李玉山訴由基隆市警察局第二分局報告臺灣基隆地方法
    院檢察署檢察官偵查後聲請簡易判決處刑。
    理    由
壹、證據能力方面：
    按被告以外之人於審判外之言詞或書面陳述，除法律有規定
    者外，不得作為證據，刑事訴訟法第159條第1項固定有明文
    。惟被告以外之人於審判外之陳述，雖不符159條之1至159
    條之4之規定，而經當事人於審判程序同意作為證據，法院
    審酌該言詞陳述或書面陳述作成時之情況，認為適當者，亦
    得為證據；當事人、代理人或辯護人於法院調查證據時，知
    有第159條第1項不得為證據之情形，而未於言詞辯論終結前
    聲明異議者，視為有前項之同意，同法第159條之5定有明文
    。查被告於本院準備程序時，經本院提示檢察官聲請簡易判
    決處刑書所示之證據（證人李玉山、劉德保於偵查之證述、
    行政院衛生署基隆醫院診斷證明書及現場照片），並闡明對
    該等證據之證據能力有無意見後，被告表示「沒有意見」，
    復於本院審理調查證據時就全案卷證之證據能力亦未表示爭
    執，本院審酌此部分證據資料製作時之情況，尚無違法不當
    及證明力明顯過低之瑕疵，亦認為以之作為證據應屬適當，
    爰逕依刑事訴訟法第159條之5規定，認前揭證據資料均例外
    有證據能力，合先敘明。
貳、實體方面：
一、認定犯罪事實所憑之證據及理由
    訊據被告甲○○固坦承告訴人即員警李玉山有在伊住處樓下
    前，對伊出示證件並表明係警察身分而加以盤查，且伊於盤
    查過程中有與告訴人發生拉扯等情，惟矢口否認有何妨害公
    務及傷害之犯行，辯稱：伊遭盤查時，已告知告訴人身分證
    字號及年籍資料，並配合告訴人之要求將身上東西取出交由
    告訴人檢查，告訴人既稱伊曾有毒品案件遭警局查獲，應係
    明知伊住家在何處，卻在伊表明身分資料及交出身上物品，
    而未查獲任何違禁物品後，猶要伊出示證件，且經伊表明證
    件在住家樓上，卻執意不讓伊上樓返家拿取證件，顯係刁難
    ，並非合法執行警查之職務。伊不理會告訴人轉身上樓欲拿
    取身分證件時，即遭告訴人拉住並往外拉，而鐵門設計上內
    有彈簧，開啟後即會自動關上，告訴人以右手臂一面頂住鐵
    門不令關上，一面要將伊拉出，伊僅抓住鐵門不讓告訴人拉
    出，鐵門係先壓到伊的手，再壓到告訴人的手，此係告訴人
    強拉過程至伊受傷，自己也遭夾傷，並非伊故意傷害。嗣伊
    遭告訴人硬拉至門外後，即遭告訴人及另名員警劉德保一起
    壓制在地上，告訴人還自伊背後以鷹爪手強扣伊喉嚨，當時
    因無法呼吸，所以有以手向後拍打，並未動手毆打告訴人後
    腦勺，至於告訴人所受右腰瘀挫傷可能係在壓制伊時，自己
    撞到旁邊機車，與伊無涉，伊亦未抓傷告訴人。又伊並未犯
    罪，告訴人盤查無結果後限制伊離開，並於隨後到場之丙○
    ○○○無任何理由以強制力逮捕，實屬非法限制行動自由、
    傷害及非法逮捕，且伊並未傷害告訴人，伊自不成立妨害公
    務及傷害罪。退言之，縱令告訴人所受傷害為伊所致，惟告
    訴人限制伊人身自由之非法行為，已與依法執行盤查職務無
    關，伊自得主張正當防衛，且比較伊所受傷害及告訴人傷害
    之輕重，伊所為亦未過當之正當防衛行為，自不成立傷害罪
    云云。經查：
  (一)前揭犯罪事實，業據告訴人即證人李玉山員警於偵查及本院
    審理時證述：97年11月13日中午12時多許，因基隆市○○路
    12 巷附近之前有發生竊盜案件，故前往該處查緝竊盜案件
    ，當時發現被告在該巷口邊鬼鬼崇崇，且在97年10月份，曾
    在分局內看到被告因施用毒品案件被移送，惟不知被告姓名
    、地址，而施用毒品者，常因最後沒錢而行竊，所以在該巷
    25 號前盤查被告，伊當時係穿便服，盤查時有先告知被告
    在查竊盜案件，並出示刑警紅色證件讓被告確認後，問被告
    姓名、地址、有無身分證、身上有無東西，被告當時表示身
    上沒東西、未帶證件，只有告知姓名，並稱住在樓上，後來
    被告表示證件放在樓上，要上樓拿，因當時伊沒有搜索票，
    且不清楚樓上狀況，故告知被告待同事過來再一起上樓拿證
    件，惟被告不肯，轉身就打開鐵門要往樓上家中逃離，伊就
    抓住被告後面衣服不讓被告離開現場，被告就將鐵門關上而
    夾到伊右手，伊就用身體、腳去擋住門不讓被告關門，被告
    還是要將鐵門關上，壓住伊手、腳，伊所受右手臂、右手肘
    傷害就是被鐵門壓傷，後來被告看門關不起來，就表示不然
    乾脆去樓上講，要把伊拉上去，因沒辦法拉伊上去，被告就
    人跑出來，2人就在門外拉址，還滾在地上扭打，被告還抓
    傷伊右腰，伊在門內樓梯間時就一直叫伊同事，被告後來看
    到同事劉德保小隊長靠近時，就掙扎要逃離，還動手揮拳毆
    打伊後腦勺，劉德保看到被告打伊，就幫忙壓制被告，最後
    伊和劉德保就合力將被告制伏壓在地上等語綦詳（見偵查卷
    第31至32頁、本院98年3月17日審判筆錄），核與證人即另
    名員警劉德保於偵訊及本院審理時證稱：97年11月13日中午
    12 時許，有與李玉山一同至義三路12巷附近調查一件竊盜
    案，回程時，伊走在後面，李玉山走在前面，隔了約30至50
    公尺距離，伊沒有看到李玉山與被告在鐵門拉扯情形，伊是
    聽到李玉山在喊叫，喊「保哥」，所以趕快跑過去現場，到
    現場時看見李玉山與被告在拉扯，被告有掙脫、要逃逸的動
    作，因拉扯得蠻厲害，伊就上前制止，本來伊拉著被告左手
    ，然後被告突然冷不防把伊甩開，甩開之後，李玉山拉住被
    告另一隻手，被告左手拳頭就順勢往李玉山後腦勺打過去，
    被告揮拳打李玉山後，伊認為被告有妨害公務、傷害罪嫌，
    就加入圍捕行列制止被告等情節相符（見偵查卷第32至33頁
    、本院同上審判筆錄），復有衛生署基隆醫院診斷證明書1
    紙及告訴人受傷照片6紙在卷可稽（見偵查卷第13頁、第15
    頁至17頁），堪認告訴人即證人李玉山之指證非虛。
  (二)按警察行使職權時，應著制服或出示證件表明身分，並應告
    知事由；警察於公共場所或合法進入之場所，得對於合理懷
    疑其有犯罪之嫌疑或有犯罪之虞者之人查證其身分，警察職
    權行使法第4條第1項、6條第1項第1款定有明文。又警察依
    前條（即第6條）規定，為查證人民身分，得採取下列之必
    要措施：一攔停人、車、船及其他交通工具。二詢問姓名、
    出生年月日、出生地、國籍、住居所及身分證統一編號等。
    三令出示身分證明文件……。依前項第二款、第三款之方法
    顯然無法查證身分時，警察得將該人民帶往勤務處所查證；
    帶往時非遇抗拒不得使用強制力，且其時間自攔停起，不得
    逾三小時，並應即向該管警察勤務指揮中心報告及通知其指
    定之親友或律師，同法第7條亦有明定。查被告曾於97年10
    月間因持有及施用第一級毒品為正濱派出所員警查獲，並經
    基隆市警察局第二分局移送臺灣基隆地方法院檢察署偵辦，
    除據被告自白不諱外，並經告訴人即證人李玉山證述如前，
    且內政部警政署刑案資訊系統及臺灣高等法院被告前案紀錄
    在卷可稽，而施用毒品者往往因缺錢購買毒品而起意竊盜，
    在實務界上屢見不鮮，是告訴人因發現被告係施用毒品人口
    ，且在竊案現場附近行跡可疑，自有相當理由合理懷疑其有
    竊盜之嫌疑或有竊盜之虞，乃依法出示證件表明警察身分，
    並告知事由上前盤查，詢問被告年籍資料及令被告出示身分
    證明文件，自屬依法執行職務。又被告於盤查時雖有告知員
    警姓名、地址、身分證統一編號，惟斯時告訴人並未攜帶任
    何查詢身分之設備，且證人即告訴人李玉山於本院審理時證
    稱：之前未偵辦過被告案件，只是在警局曾看過被告因毒品
    案件遭移送，惟不知被告姓名、地址，亦無法確認被告身分
    等語（見本院98年3月17日審判筆錄），被告亦自承之前未
    曾因案件被員警李玉山或劉德保查獲過，本案發生前並不認
    識此2名員警等語（見同上審判筆錄），是告訴人於被告告
    知上述資料後，因無法確認被告身分，乃繼續要求被告出示
    身分證明文件，自仍屬依法執行盤查職務之範圍，被告當有
    容忍而出示身分證明文件之義務，被告辯稱其表明身分資料
    後，員警猶要求其出示身分證件，非合法執行職務云云，自
    不足採。再被告固曾向告訴人表示證件在住家樓上，要看至
    樓上看等語，然被告住處之狀況並非告訴人一人可獨自掌握
    ，是告訴人拒絕與被告上樓查看證件，自非刻意刁難，詎被
    告在告訴人等待同事劉德保員警前往支援查看，亦即仍在盤
    查身分過程中，不顧告訴人之反對，逕自轉身返回家中抗拒
    盤查，則告訴人使用強制力阻止被告離開現場，依前揭警察
    職權行法第7條之規定，自屬合法職權之行使，被告辯稱告
    訴人非依法執行職務云云，顯不足採。
  (三)被告雖又辯稱伊僅與告訴人發生拉扯，並抓住鐵門不讓告訴
    人拉出，鐵門內有彈簧，開啟後即會自動關上，且鐵門係先
    壓到伊的手，再壓到告訴人的手，此係告訴人強拉過程自己
    遭夾傷，並非伊故意傷害；又伊在門外即遭告訴人與丙○○
    ○○壓制在地，並遭告訴人自背後以鷹爪手強扣喉嚨，當時
    因無法呼吸，所以有以手向後拍打，並未動手毆打告訴人後
    腦勺，至於告訴人所受右腰瘀挫傷可能係在壓制伊時，自己
    撞到旁邊機車，與伊無涉云云。惟查：
  1.被告係欲將鐵門關上而夾到告訴人右手，且係直接壓到告訴
    人的手，鐵門並沒有先壓到被告的手，再壓到告訴人的手，
    且嗣告訴人以手腳去頂住鐵門，被告仍持續把門關起來再繼
    續壓住告訴人之手腳，業據告訴人即證人李玉山於本院審理
    時證述甚詳（見本院97年3月17日審判筆錄），而當時被告
    急欲脫離告訴人之盤查上樓，故其將鐵門關上阻止告訴人盤
    查，自與常情相符，且倘如被告所言，其僅抓住鐵門不讓告
    訴人拉出，並未將鐵門關上而係鐵門自動關上，且先壓到被
    告的手，再壓到告訴人的手，因無強力介入，則鐵門自動關
    閉之力道甚小，衡情應不致造成告訴人受有右手臂、右手肘
    與右腰瘀挫傷之傷害，故被告辯稱其未關鐵門故意傷害告訴
    人，告訴人右腰瘀挫傷係壓制伊時撞擊旁邊機車所致云云，
    顯不足採。
  2.又被告與告訴人拉扯至鐵門外時，仍掙扎欲脫逃，並揮拳毆
    打告訴人後腦勺等情，已據證人李玉山、劉德保證述如前，
    兩人所言互核相符，且倘如被告所辯，係遭告訴人自背後以
    鷹爪手強扣喉嚨，以手向後拍不慎揮及告訴人，則依被告所
    言受壓制之情形，其以手向後拍打頂多揮打至告訴人臉部，
    根本不可能揮及告訴人後腦勺，故其此部分所辯顯與常理不
    符，不足採信。
  3.再被告與告訴人在門外扭打時，被告尚有抓傷告訴人之右腰
    部，除據告訴人即證人李玉山證述如前外，並有衛生署基隆
    醫院診斷證明書及告訴人所著衣物右腰部位破損之照片2紙
    附卷可稽（見偵查卷第13頁、15頁），此部分抓傷顯係人為
    ，而非壓制被告時撞擊他物所致，故被告辯稱並未抓傷告訴
    人云云，亦不足採。
  (四)又所謂正當防衛，係對於現時不法之侵害，而出於防衛自己
    或他人權利之行為，此觀刑法第23條之規定甚明。查本件告
    訴人即員警李玉山係依法執行盤查職務，已如前述，故員警
    於依法執行盤查職務遭抗拒而施以強制力，係屬「合法」之
    行為，並非「現在不法之侵害」，則被告於告訴人依法執行
    職務時施以強暴及傷害行為，自不成立正當防衛，是被告辯
    稱其縱有傷及告訴人，亦構成正當防衛云云，核不足採。
  (五)綜上所述，被告所辯均不足採。本案事證明確，應依法論科
    。
二、被告於員警依法執行盤查職務時，對員警為強暴行為，並造
    成員警受傷，核其所為，係犯刑法第135條第1項之對於公務
    員依法執行職務時施強暴罪及同法第277條第1項之普通傷害
    罪。被告以一行為同時觸犯上述二罪，為想像競合犯，應依
    刑法第55條規定，從一重之傷害罪處斷。又被告雖於另名員
    警劉德保至現場後，有與員警李玉山、劉德保拉扯並滾在地
    上，惟證人劉德保於偵訊時證稱：被告只有與伊拉扯，並未
    毆打伊，伊亦未受傷等語（見偵查卷第33頁），顯見被告並
    未對另名員警劉德保施以強暴；再妨害公務罪，係妨害國家
    公務之執行，所侵害者為國家法益，並非個人法益，是被告
    縱對依法執行職務之公務員二人，施以強暴，仍屬單純一罪
    ，並無刑法第55條想像競合犯之適用，故檢察官聲請簡易判
    決處刑書認被告對員警劉德保部分尚構成妨害公務罪，並與
    對告訴人施暴部分論以想像競合犯，即有未洽，惟檢察官認
    此部分與前揭論罪科刑部分有想像競合犯之裁判上一罪關係
    ，爰不另為無罪之諭知。另告訴人所受右小指指尖擦傷與指
    甲前端部分斷裂之傷害，係告訴人用力壓制被告脖子時所致
    ，業據告訴人即證人李玉山於本院審理時證述明確（見本院
    98 年3月17日審判筆錄），故此部分傷害顯非被告施強暴或
    故意傷害所致，檢察官聲請簡易判決處刑書認此部分傷害係
    被告施強暴及故意傷害所為，亦有未合，惟此部分與前揭論
    罪科刑部分係屬同一行為，自亦不另為無罪之諭知，併此敘
    明。
三、原審就被告以論罪科刑，固非無見。惟查：(一)被告並未對員
    警劉德保施以強暴及故意傷害行為，且妨害公務罪所侵害者
    為單一國家法益，非個人法益，縱被告對依法執行職務之公
    務員二人，施以強暴，亦屬單純一罪，並無想像競合犯之適
    用，業如前述，原審漏未斟酌援引檢察官聲請簡易判決處刑
    書之記載，認被告對員警劉德保部分尚構成妨害公務罪，並
    與對告訴人施暴部分論以想像競合犯，自有未洽；(二)又告訴
    人所受右小指指尖擦傷與指甲前端部分斷裂之傷害，非被告
    施強暴或故意傷害所致，亦如前述，原審誤以此部分傷害亦
    屬被告妨害公務及傷害犯行，亦有未洽。被告上訴否認犯罪
    ，雖無理由，然原判決既有前述可議之處，自應由本院予以
    撤銷改判。爰審酌被告明知員警係在依法執行公務，理應全
    程配合盤查，竟於員警尚未查證其身分前，即拒絕盤查離去
    ，並對阻止離去之員警施以強暴及傷害行為，使員警受有如
    前揭犯罪事實欄所受之傷害，其所為已侵害國家及個人法益
    ，暨酌以被告之素行非佳、員警所受傷害非鉅及被告犯後否
    認犯行之態度等一切情狀，量處如主文所示之刑，並諭知易
    科罰金之折算標準，以示懲儆。
據上論結，應依刑事訴訟法第455條之1第3項、第369條第1項前
段、第364條、第299條第1項前段，刑法第135條第1項、第277條
第1項、第55條、第41條第1項前段，刑法施行法第1條之1，判決
如主文。
本案經檢察官乙○○到庭執行職務。
中    華    民    國    98    年    3     月    31    日
                  刑事第一庭審判長法  官  王福康
                                  法  官  鄭培麗
                                  法  官  王美婷
以上正本證明與原本無異。
本件判決不得上訴。
中    華    民    國    98    年    3     月    31    日
                                  書記官  明祖斌
附錄所犯法條：
中華民國刑法第135條第1項
（妨害公務執行及職務強制罪）
對於公務員依法執行職務時，施強暴脅迫者，處 3 年以下有期徒
刑、拘役或3百元以下罰金。
中華民國刑法第277條第1項
（普通傷害罪）
傷害人之身體或健康者，處 3 年以下有期徒刑、拘役或 1 千元以
下罰金。


司法院資訊處製作；財團法人民間司法改革基金會備份。
